【裁判字號】    95,訴,1048
【裁判日期】    951128
【裁判案由】    侵權行為損害賠償
【裁判全文】
臺灣臺南地方法院民事判決              95年度訴字第1048號
原      告  丙○○
            甲○○
            乙○○
            丁○○
前列  四人
訴訟代理人  蘇正信律師
            蔡進欽律師
            蔡弘琳律師
被      告  戊○○
訴訟代理人  蘇文奕律師
            陳郁芬律師
上列被告因過失致死案件，原告提起刑事附帶民事訴訟，請求侵
權行為損害賠償，由本院刑事庭裁定移送前來，經本院於民國95
年11月14日言詞辯論終結，判決如下：
    主  文
被告應給付原告丙○○新台幣肆拾捌萬參仟捌佰伍拾肆元，及自
民國九十五年四月十五日起至清償日止，按年息百分之五計算之
利息。
原告其餘之訴駁回。
訴訟費用由被告負擔十分之二，餘由原告負擔。
本判決第一項得假執行。但被告如於執行標的物拍定、變賣前，
以新台幣肆拾捌萬參仟捌佰伍拾肆元為原告丙○○預供擔保後，
得免為假執行。
原告其餘假執行之聲請駁回。
    事 實 及 理 由
一、原告起訴主張：被告於民國94年10月3日上午8時5分許，駕
    駛車牌號碼7428-JH號自小客車，沿台南縣曾文溪南側堤防
    便到由西向東行駛，行經台南縣安定鄉管寮村管寮39號電線
    桿處時，應注意車前狀況，隨時採取必要安全措施；行駛至
    無號誌知交岔路口，應減速慢行，作隨時停車之準備；行車
    速度不得超過時速40公里，而依當時情形又無不能注意之情
    事，竟疏未注意，而貿然以超過時速40公里之訴度行進，並
    侵入對向車道內，適訴外人王楊秀枝騎乘車牌號碼DGX-758
    號輕機車穿越行至該處遭撞及，致使訴外人王楊秀枝人車倒
    地，受有顱內出血等傷害，經送醫後不治死亡，被告就本件
    道路交通事故之發生顯有過失，且其過失行為與訴外人之死
    亡間，顯有相當因果關係，被告自應就其加害行為負損害償
    責任。而原告丙○○、甲○○、乙○○、丁○○分別為訴外
    人王楊秀枝之配偶、長子、次子、三子，均為民法得請求損
    害賠償之人，為此爰依民法第184條第1項前段、第192條第1
    項、第194條等規定，聲明求為判決：
   1、被告應賠償原告丙○○新台幣（下同）1,907,242元 (上
      開費用包含喪葬費用671,908元、扶養費用410,334元、精
      神慰撫金120萬元，但扣除已領得強制保險金375,000元)
      、賠償原告甲○○、乙○○、丁○○各825,000元 (上開
      費用為精神慰撫金120萬元，但扣除已領得強制保險金375
      ,000 元)，及均自刑事附帶民事起訴狀繕本送達翌日（95
      年4月15日）起至清償日止，按年息百分之5計算之利息。
   2、原告願供擔保，請准宣告假執行。
二、被告則以：被告固於上揭時、地駕駛自小客車與訴外人王楊
    秀枝駕駛之輕機車發生碰撞，並導致訴外人王楊秀枝傷重不
    治等情，然此係訴外人王楊秀枝於肇事之交岔路口欲斜穿到
    東北方之堤防坡道時，未禮讓被告所駕駛之幹線道車先行，
    竟貿然通過，以致被告閃避不及而發生本件事故，故訴外人
    王楊秀枝應係肇事主因，原告既為訴外人王楊秀枝之繼承人
    ，自應承擔直接受害人之與有過失，故被告得依民法第217
    條第1項規定，減輕或免除被告之賠償責任。此外，原告提
    出之殯葬費明細單據中，其中出殯鼓吹、三姑一陣、樂隊、
    佛祖車、八音一陣、碗筷、禮簿、筆、開路股、毛巾、菜桌
    、辦桌、水果等，合計150,670元並非收殮及埋葬所必要之
    費用，應予扣除；又原告王武藤並未達不能生活之程度，應
    不得請求扶養費之賠償；再者，被告雖數度與原告協商賠償
    ，但因原告要求金額過高，顯非被告所能負擔，且被告現年
    僅23歲，目前仍辦理就學貸款於港明高中夜間部就讀，名下
    除肇事車輛外，並無其他財產，以致未能達成賠償協議，但
    不能因此抹滅被告誠意，故原告請求之慰撫金實屬過高，為
    此聲明求為判決：駁回原告之訴，如受不利判決，願供擔保
    請准宣告免為假執行等語，資為抗辯。
三、本件經本院整理及調查證據，兩造對下列事項均無爭執：
   1、被告考領有小型車普通駕駛執照，其於94年10月3日上午8
      時5分許，駕駛牌照號碼7428-JH號自小客車，沿臺南縣曾
      文溪南側堤防旁便道，由西向東行駛，行經臺南縣安定鄉
      管寮村管寮39號電線桿處之該便道與南北向之無名小道之
      無燈光號誌之交岔路口時（當時情形天候晴、日間自然光
      線、柏油路面乾燥、無缺陷、無障礙物，視距良好，且屬
      無速限標誌或標線且未劃設中道線、行車分向線之便道）
      ，適有訴外人王楊秀枝駕駛牌照號碼DGS-758號之輕型機
      車，沿上開無名小道由南向北行駛至上開交岔路口欲斜穿
      到東北方之提防坡道時，遭被告所駕駛之7428-JH號自小
      客車右前方撞及訴外人王楊秀枝之機車左側車身，致訴外
      人王楊秀枝受有頭背部鈍挫傷、顱內出血等傷害，經送醫
      後於94年10月4日下午2時2分許，不治死亡。而被告上開
      駕駛行為，則經台灣台南地方法院檢察署檢察官以95年度
      偵字第2499、2500號提起公訴，認其涉犯刑法第276條第1
      項之過失致死罪嫌，嗣經本院95年度交訴字第29號、台灣
      高等法院台南分院95年度交上易字第360號判處其有期徒
      刑6月確定。
   2、訴外人王楊秀枝為29年9月20日生，死亡時年滿65歲，遺
      有配偶丙○○（30年7月10日生）、長子甲○○（51年12
      月3日生）、次子乙○○（55年10月12日生）、三子丁○○（58年5月1日生）等人。
   3、又原告於訴外人王楊秀枝死亡後，業已領得強制責任險理
      賠金150萬元。
   4、以上事實，有兩造分別提出之訴外人王楊秀枝之除戶謄本
      、繼承系統表、原告之現戶謄本各一份、台灣高等法院台
      南分院95年度交上易字第360號刑事判決影本一份等文件
      為證，並經本院依職權調取本院95年度交訴字第29號刑事
      卷全卷，核閱卷附之警製道路交通事故調查報告表、現場
      圖、現場照片、診斷證明書、台灣台南地方法院檢察署相
      驗屍體證明書、驗斷書等文件明確，則此等事實自堪信為
      真實。
四、茲兩造有爭執者厥為：
   1、被告就訴外人王楊秀枝之死亡結果，是否負有過失責任？
   2、原告請求損害賠償之數額（包含喪葬費用、扶養費用、慰
      撫金等）是否合理？
   3、訴外人王楊秀枝就事故之發生是否與有過失？
   4、原告於扣除自保險公司所領得之強制責任險理賠金後，得
      對被告請求之數額究為若干？以下分述之。
五、查原告主張訴外人王楊秀枝係因被告超速行駛、未依規定注
    意車前狀況、於無號誌之交岔路口減速慢行等過失行為，致
    撞及訴外人王楊秀枝而發生死亡結果等情，被告固不爭執訴
    外人王楊秀枝係因碰撞被告駕駛之自小客車右前側，而發生
    傷重死亡結果之事實，惟否認伊應負肇事主因，並以前詞置
    辯。本院查：
   1、被告沿台南縣曾文溪南側堤防旁便道由西向東行駛，行經
      臺南縣安定鄉管寮村管寮39號電線桿處之該便道與南北向
      之無名小道之無燈光號誌之交岔路口時，當時情形天候晴
      、日間自然光線、柏油路面乾燥、無缺陷、無障礙物，視
      距良好，且屬無速限標誌或標線且未劃設中道線、行車分
      向線之便道，則該便道時速即不得超過40公里，且行經無
      號誌之交岔路口時，應減速慢行，作隨時停車之準備，為
      道路交通安全規則第93條第1項所明定，而被告既考領有
      小型車駕駛執照，對上開規定即難謂毫無所悉，是此，被
      告行駛上開便道時，本應以40公里以下之時速行駛，並於
      行經該便道與無名小道之交岔路口時，更應減速慢行，作
      隨時停車之準備。然查，被告於警訊時供稱：「我沿曾文
      溪南側堤防便道西向東行駛至肇事地點路口作直行，與路
      口南側南向北駛來由王楊秀枝所駕駛的DGS-758號輕機車
      發生碰撞而肇事。（問：事故前是否看見對方自和方向行
      走、距你車多遠？）事故前我有看見對方車在我右前1點
      鐘方向約12公尺‧‧‧我的車子右前保險桿、前擋風玻璃
      破損、前輪圈擦損。」等語（見台南地檢94年相字第1420
      號相驗卷宗第5頁），而依警製之道路交通事故現場圖觀
      之，被告車輛於無名巷道南側交岔路口過後16公尺處始有
      煞車痕，煞車痕復長達12.2公尺，且被告係於採煞車後，
      在交岔路口東北側、距離東北方之斜坡道僅餘3.5公尺（
      該便道路寬16.1公尺，無名巷道與便道並非垂直相交，該
      無名巷道南側岔路口東側外緣距離東北側岔路口東側外緣
      達35公尺以上）處以其右前保險桿撞及訴外人王楊秀枝所
      駕駛輕機車之左側車身，輔之該便道與無名巷道交岔路口
      附近均無建物足以遮蔽視線，參諸被告於檢察官相驗時係
      供稱：「當時她跟我是同向行駛，她要從外側切到左側堤
      防斜坡波道路上，我因閃避不及，我的車輛右前方就撞到
      死者所騎乘的機車。」等語（見上開相驗卷第23頁背面）
      ，顯見被告係於穿越便道與無名巷道南側交岔口後始發現
      訴外人王楊秀枝行駛機車在其右前方1點鐘方向，換言之
      ，被告看見訴外人王楊秀枝騎乘機車而欲閃避之時，當時
      訴外人王楊秀枝已騎乘機車離開南側岔路口而往東北方之
      斜坡岔路口前進中（因此被告才有誤判對方與其同向行駛
      之情形），乃被告遲至訴外人王楊秀枝已經刻在穿越便道
      與無名巷道交岔路口之際始注意到來車，益證被告當時不
      僅超速行駛（50公里以上），甚且於穿越該無號誌之交岔
      路口時均未減速，以致未能提前注意有車輛行駛於無名巷
      道之車前狀況，卻遲至訴外人王楊秀枝刻正穿越路口之際
      始行察覺，雖被告採取左閃並煞車等措施，但仍因其速度
      無法驟減（如被告已按速限行駛，復於行經交岔路口前再
      減速慢行而達時速30公里以下時，一發現對方來車，本可
      立即煞停，當不至發生本件事故），致仍以其右前方碰撞
      來車，則被告就事故之發生顯有過失。
   2、至訴外人王楊秀枝既行駛於無名巷道，依道路交通安全規
      則第102條第1項第1款規定，其行駛之支線道（路寬7.2公
      尺）車應暫停讓幹線道（路寬16.1公尺）車先行，換言之
      ，訴外人王楊秀枝理應於無名巷道南側岔路口前停車，等
      候幹線車道左右均無來車後，始可通過路口。然查，該路
      口均視距良好、無遮蔽物等情，已如前述，但其仍於穿越
      路口往東北側岔路口前進中與被告行進中之車輛發生碰撞
      ，顯見其並未於南側岔路口停車以等待被告車輛經過，則
      其就事故之發生自是亦有過失。
   3、揆諸前開說明，本院認本件事故雖被告超速行駛、行經無
      號誌交岔路口未減速慢行、未注意車前狀況等行為，顯有
      過失。惟訴外人王楊秀枝駕駛輕機車行經肇事地點，未暫
      停讓幹線車先行，亦有過失。臺灣省臺南區車輛行車事故
      鑑定委員會95年1月5日南鑑字第095590051號函及所附鑑
      定意見書亦為相同之認定（雖該鑑定書引用道路交通安全
      規則第106條第1項第5款規定，然本件肇事雙方行為均與
      上開規定無涉，當屬贅引，然尚無礙其鑑定結論），自可
      採信。今訴外人王楊秀枝因前揭車禍致其顱內出血死亡之
      事實，已如前述，則被告之過失行為與訴外人王楊秀枝之
      死亡間，即具有相當因果關係，自應依民法第184條第1項
      前段規定，對訴外人王楊秀枝負其侵權行為損害賠償責任
      。惟訴外人王楊秀枝就損害之發生與有過失一節，亦同堪
      採信，然此僅減輕被告之賠償義務，尚不足以否定訴外人
      王楊秀枝之繼承人即原告之損害賠償權利。
六、按因故意或過失，不法侵害他人之權利者，負損害賠償責任
    ；且不法侵害他人致死者，對於支出殯葬費之人，亦應負損
    害賠償責任；再不法侵害他人致死者，被害人之父、母、子
    、女及配偶，雖非財產上之損害，亦得請求賠償相當之金額
    ，民法第184條第1項前段、第192條第1項、第194條分別定
    有明文。而原告丙○○、甲○○、乙○○、丁○○等分別為
    訴外人王楊秀枝之配偶及兒子，則原告自得請求被告賠償上
    開之各項損害，惟損害賠償內容是否准許，爰審酌分述如次
    ：
   1、殯葬費部分：原告丙○○主張因訴外人王楊秀枝之死亡，
      支出殯葬費用671,908元之情，業據其提出殯葬費明細表
      一份為證，被告對於原告丙○○確有支付該等殯葬費一節
      ，固無爭執，惟辯稱部分支出非屬必要費用等語，按所謂
      殯葬費為收殮及埋葬費用，其賠償範圍應以實際支出之費
      用為準，且應斟酌被害人當地之習俗、被害人之身分、地
      位及生前經濟狀況決定之，惟仍以必要者為限（參最高法
      院92年度台上字第1135號判決要旨），經查，原告提出之
      殯葬費明細表中，棺木（含棺木架等）、骨灰罐、入殮及
      出殯工、壽衣、黑衣服、鞋子、蓮花被、上下被、麻衣、
      訃文（喪家舉喪對親友必發之通知）、毛巾（對弔唁、送
      葬親友之答謝用物）、禮車、告別式（含禮簿、筆、碗筷
      、紅圓發糕等祭祀用物）、庫錢、金銀紙錢、入塔（含道
      士費等）等相關費用，均屬喪葬費用及台灣鄉土殯葬習俗
      上所必要之支出，且訴外人王楊秀枝死亡時，已年滿65歲
      ，屬家族長輩，上開費用之支出亦合於其生前之家族地位
      ，應予准許，至明細表中關於出殯鼓吹3,600元、三姑一
      陣10,000元、樂隊16,900元、佛祖車3,500元、八音一陣
      12,000元、開路鼓7,000元、普通毛巾10打2,000元（已超
      出一般答謝親友用物之數量）、菜桌4,000元、辦桌67,50
      0元、水果20,000元、客運3,500元、花及彩球4,200元等
      項，不僅流於奢靡浪費，抑且擾亂安寧，均與一般習俗不
      合，非屬殯葬之必要費用，應予剔除。依此，原告丙○○
      得請求之喪葬費用，應以517,708元為適當，逾此範圍部
      分即不應准許。
   2、扶養費用部分：原告丙○○主張其於訴外人王楊秀枝死亡
      時，年滿64歲，依台閩地區歷來男性簡易生命表，尚有餘
      命15年，以訴外人王楊秀枝應負擔之扶養比例計算，其應
      得請求被告賠償其減少之扶養費用41,334元。惟按，民法
      第1117條第1項規定，受扶養權利者，以不能維持生活而
      無謀生能力者為限。同條第2項僅規定，前項無謀生能力
      之限制，於直系血親尊親屬不適用之（至夫妻互負扶養義
      務，其受扶養權利之順序與直系血親尊親屬同，復為民法
      第1116條之1所明定）。依此，配偶如能以自己財產維持
      生活者，固無受扶養之權利，而此所稱「不能維持生活」
      ，係指無財產足以維持生活而言（最高法院78年度台上字
      第1580號及81年度台上字第1504號判決意旨參照）。而本
      院依職權調取兩造93、94年度財產歸戶及所得申報資料顯
      示，原告丙○○於上開年度每年均有租金收入60,000元、
      另有房屋一筆、土地一筆，財產總額達3,285,700元一節
      ，有稅務電子閘門財產所得調件明細表一份在卷可稽，則
      原告丙○○尚足以自己財產維持生活，則其請求被告應賠
      償其扶養費，即無理由。
   3、精神慰撫金部分：原告均各請求1,200,000元之精神慰撫
      金，則為被告抗辯過高等語。按非財產上損害之慰撫金數
      額，究竟若干為適當，應斟酌兩造身分、地位及經濟狀況
      ，俾為審判之依據。經查，原告丙○○財產狀況已如前述
      ，目前無業，並有成年子女三人；另原告甲○○為高職畢
      業，現任計程車駕駛，每月收入2、3萬元，並無其他名下
      資產；原告乙○○亦為高職畢業、開設大理石鋪設工程行
      、每月收入10萬元左右、其名下有房屋一筆、土地二筆、
      汽車二輛，財產總值2,974,100元；原告丁○○則為工專
      畢業、現任漢妮斯國際有限公司之負責人、每月收入約25
      萬元、名下有土地及房屋各一筆；至被告則未婚，目前就
      讀港明高中夜間部，現任國通汽車公司之業務代表、每月
      收入25,000元，名下有汽車二輛等情，有兩造分別提出之
      學經歷資料及本院依職權調取之兩造93、94年度稅務電子
      閘門財產所得調件明細表在卷可稽，是以綜合原告身份、
      社會地位、經濟狀況、被告資力及本件肇事情節（被告與
      訴外人王楊秀枝就肇事結果互有過失責任）等情狀，認原
      告丙○○老年喪偶，其情可憫，其請求慰撫金1,200,000
      元並未過高，應予准許；至訴外人王楊秀枝之子即原告甲○○、乙○○、丁○○請求賠償1,200,000元部分則屬過
      高，且佐諸渠等均已達青壯年齡、已有相當社經地位，不
      能侍母至終之痛與原告丙○○喪偶之痛顯然有別，認應以
      每人600,000元為適當，逾此範圍部分則屬過高，不應准
      許。
七、按損害之發生或擴大，被害人與有過失者，法院得減輕賠償
    金額，或免除之，民法第217條第1項定有明文；又原告各所
    得請求賠償之精神上慰藉金、殯葬費、醫療費用，自理論上
    而言，雖係其固有之權利，然其權利係基於侵權行為之規定
    而發生，自不能不負擔直接被害人王楊秀枝之過失，倘直接
    被害人王楊秀枝於損害之發生或擴大有過失時，依公平之原
    則，亦應有民法第217條第1項過失相抵規定之適用。查本件
    被告有超速駕駛、未注意車前狀況及行經交岔路口未減速慢
    行等駕駛行為，顯有過失。惟訴外人王楊秀枝駕駛輕機車行
    經肇事地點，未暫停以禮讓幹線車道車輛先行，因而撞及被
    告駕駛之自小客車，亦有過失，已如前述，故雙方互為肇事
    原因，均有過失，應適用過失相抵原則。依此，經本院斟酌
    雙方過失原因力之強弱，應認被告就本件車禍之發生，應負
    百分之50之過失責任，訴外人王楊秀枝則應負其餘百分之50
    之過失責任，並依此標準減輕被告賠償責任。因之，原告所
    能請求被告賠償金額，依上開過失責任比例分擔後，被告應
    賠償原告丙○○、甲○○、乙○○、丁○○之金額依序為
    858,854元、300,000元、300,000元、300,000元。
八、末按強制汽車責任保險法第30條規定，保險人依本法規定給
    付之保險金，視為加害人或被保險人損害賠償金額之一部分
    ，加害人或被保險人受賠償請求時，得扣除之。又依同法第
    38 條第1項規定，得請求前項保險金者為受害人或其繼承人
    。本件原告自承已領取強制汽車責任保險理賠金1,500,000
    元，則原告請求被告賠償之數額，自應扣除受領之理賠金。
    查原告為訴外人王楊秀枝之配偶及子女，依據法定應繼分保
    險金應由原告4人平均分受，亦即每人受領數額為375,000元
    。則原告所能請求賠償金額各再扣除375,000元後，原告甲○○、乙○○、丁○○受領之強制險保險金均已逾渠等得請
    求被告賠償之金額而不得另行請求；至原告丙○○則得請求
    被告賠償483,854元。
九、從而，原告依據侵權行為之法律關係，請求被告賠償原告丙○○483,854元，及自收受附帶民事起訴狀繕本翌日（即
    95年4月15日）起至清償日，按年利率百分之5計算之利息，
    洵屬有據，應予准許，逾此部分之請求，則無理由，不應准
    許。
十、又本件為關於財產權之訴訟，所命給付之金額未逾50萬元之
    所為被告敗訴判決，依民事訴訟法第389條第1項第5款規定
    ，本院應依職權宣告假執行，是原告聲請就勝訴部分供擔保
    為假執行，即無必要；本院並依同法第392條第2項、第3項
    規定，依職權宣告被告得供擔保，免為假執行；另原告敗訴
    部分，假執行聲請失所附麗，應併予駁回。
據上論結，本件原告之訴為一部有理由，一部無理由，依民事訴
訟法第79條、第85條第1項前段、第389條第1項第5款、第392條
第2項、第3項，判決如主文。
中    華    民    國    95    年    11    月    28    日
                  民事第三庭    法  官  林彥君
以上正本係照原本作成
如對本判決上訴，須於判決送達後20日內向本院提出上訴狀
中    華    民    國    95    年    11    月    28    日
                                書記官  張豐榮


司法院資訊處製作；財團法人民間司法改革基金會備份。
